臺灣桃園地方法院民事判決　九十年度國字第一五號
　　原　　　告　乙○○
　　訴訟代理人　甲○○
　　被　　　告　陸軍總司令部
　　訴訟代理人　臧百曄
右當事人間國家損害賠償事件，本院判決如左：
    主      文
原告之訴及假執行之聲請均駁回。
訴訟費用由原告負擔。
    事      實
壹、原告方面：
一、聲明：
（一）被告應給付原告新台幣（下同）一千二百一十三萬零一百九十元，及自民國八
      十九年六月十三日起至清償日止，按年息百分之五計算之利息。
（二）訴訟費用由被告負擔。
（三）原告願供擔保請准宣告假執行。
二、陳述：
（一）原告於八十六年十一月四日應召入伍，分發後至陸軍步兵第一一九旅步三營營
      部連二級廠，駐防於金門大東山。於八十八年六月六日因颱風過境，少尉排長
      許朝陽命官兵將軍用卡車以枕木固定，以防滑動。隔日因已解除颱風警報，且
      獲營長通知，即於是日上午七時三十分許，命官兵以推車之方式將車輛停放整
      齊以便裝備檢查，排長許朝陽指派駕駛上兵楊少全將二、五噸軍用載重車駛離
      ，惟楊少全上駕駛座後，因引擎無法發動，而疏未將車檔回復至安全狀況即下
      車，許朝陽乃命車輛技工一兵游文良上車檢查，因游文良對車況不熟且未確定
      車輛是否處於安全啟動狀態，亦未注意四週是否有軍兵停留或經過，隨即發動
      引擎，致該載重車越過前方固定用枕木向前衝撞，當時適原告亦受命在該處協
      助推卡車，因事出突然原告閃避不及，遭該二、五噸載重車撞擊，當場造成原
      告創傷性橫膈膜疝氣併氣血胸、右側輸尿管破裂、膀胱破裂、尿道破裂、骨盆
      骨折等多處外傷，原告於受傷後緊急送醫救治，雖得保全性命，但下肢及身上
      多處器官已毀敗無法回復正常。
（二）按「公務員於執行職務行使公權力時，因故意或過失不法侵害人民自由或權利
      者，國家應負損害賠償責任。」國家賠償法第二條第二項定有明文。許朝陽、
      楊少全、游文良行為時均是現役軍人，且係奉營區主官指示從事職務，又照護
      維護車輛係楊少全、游文良二人職務，許朝陽係現場指揮，於受命執行職務指
      揮士兵從事工作時，應注意四週是否有軍兵停留或是否安全無虞始可下令，而
      楊少全、游文良二人受命於執行職務行使公權力時，應注意發動汽車時，須汽
      車確實處於安全啟動狀態始可發動，且應注意四方是否有軍兵停留或經過，依
      當時情形並無不能注意之情形，竟疏於注意即予啟動引擎，至釀成災害，渠三
      人顯有過失，且與原告之傷害具有相當因果關係，自應由國家負賠償責任。
（三）原告依前開法條及民法第一百九十三條第一項、第一百九十五條第一項，請求
      被告賠償之金額如下：
  １、醫藥費部分：原告受傷至目前為止均由軍方負責醫藥費用，但日後如須原告自
      行負責時，究須多少仍無法明確，故保留此項請求。
  ２、增加生活上之需要部分：因原告無法行走，日後出院，須在家中裝置特殊設備
      ，其費用仍不確定，亦保留。
  ３、喪失勞動能力部分：原告本來身體健康，又係大學畢業生，退伍後原可賺錢養
      家，然因此受傷，已完全喪失工作能力，原告為六十一年十月十日生，於八十
      八年退伍滿二十七歲，至六十歲退休時尚有三十三年之工作期間，依經驗法則
      以大學畢業之人，每月收入應有三萬元，按霍夫曼計算式扣除中間利息，可請
      求一次給付之喪失勞動能力金額為七百一十三萬零一百九十元。
  ４、精神慰撫金部分：原告目前年僅二十七歲，因此次受傷後，移位無法起來行走
      又無法久坐，血行不良，且痛苦難忍，至夜晚無法安睡，又因不能人道、腸骨
      受傷致常嘔吐、拉肚子，造成家人照顧之辛苦，身心痛苦難以言喻，為此請求
      五百萬元之慰撫金。
三、證據：提出診斷證明書、畢業證書、病危通知單、傷患企圖自裁通知單、戶籍謄
    本影本等各一份為證。
貳、被告方面：
一、聲明：如主文所示，如受不利之判決，被告願供擔保請求免為假執行。
二、陳述：
（一）按國家賠償法第二條第二項前段規定：「公務員於執行職務行使公權力時，因
      故意或過失不法侵害人民自由或權利者，國家應負損害賠償責任。」，應具備
      一、行為人須為公務員。二、須為執行職務行使公權力之行為。三、須係不法
      之行為。四、須行為人有故意過失。五、須侵害人民之自由或權利。六、須不
      法行為與損害之發生有相當因果關係之要件，始足相當。然：
  １、肇生本事件之一兵游文良係因在旁見駕駛兵楊少全屢次發動載重車無效，乃擅
      自跳上車外踏板轉動車鑰，致該車驟然發動，向前猛撞衝擊前方之原告而成傷
      ，游兵所為係屬私人之意外動作，非公務員執行職務，更非居於國家機關之地
      位行使公權力之行為。
  ２、所謂「人民」乃指受公權力支配一般人民，即指居於國家主權作用下一般統治
      關係者而言，至於特別權力關係（特別服從關係）在一定範圍內國家對相對人
      有概括之命令強制之權利，另一方面相對人即負有服從義務，與國家基於主權
      之作用，對其管轄所及之一般人民行使公權力，與人民發生一般關係者不同，
      應非國家賠償法第二條第二項前段所謂之「人民」，其因公傷亡，有軍人撫卹
      條例及其他因具特殊身分制定之法令，可對其本人或遺族加以撫卹或補償，自
      無國家賠償法之適用，最高法院九十年台上字第三七一號著有判決可資參照。
  ３、綜上所述，原告依國家賠償法第二條第二項之規定，向被告請求國家賠償，自
      無理由。
（二）縱鈞院審認結果，被告仍有賠償原因，亦請審酌許朝陽於移車任務前，已對全
      員下達「人不可站在車輛前後」之安全指示，而原告違反指示，穿越前車，顯
      有重大過失，自應依危險分擔之比例，減少賠償金額，並扣除已領慰撫金及撫
      卹所得。
三、證據：提出拒絕賠償理由書、游文良約談筆錄、最高法院判決書、事件發生之報
    告書、被告乙○○自白書等影本各一份及陸軍步兵一一九旅重大違紀犯法及意外
    事件調查處理資料影本為證。
    理      由
壹、程序方面：本件原告起訴前已依國家賠償法第十條第一項向賠償義務機關陸軍總
    司令部請求協議，嗣經陸軍總司令部以八十九年國賠字第０一一號拒絕賠償，有
    該拒絕賠償理由書在卷可參，是本件已符起訴前應先經協議之法定程序，先予敘
    明。
貳、實體方面：
一、本件原告起訴主張：伊原服役於被告轄下陸軍一一九旅步三營營部連二級廠擔任
    一兵，於八十八年六月七日，因颱風過境後警報解除，該連少尉排長許朝陽集合
    人員將排列防颱之車輛歸回定位，因駕駛兵楊少全發動二、五噸載重車屢試均無
    法發動，在旁之一兵游文良見狀乃自告奮勇上車協助發動引擎，因非駕駛兵，且
    不熟車況，於跳上車外踏板後立即旋轉車鑰，未注意經過車前之原告，亦不知該
    車已入檔，致使該車因驟然發動而衝越固定枕木，並撞及前方之原告，造成原告
    受有重傷害，並因而減少勞動能力及受有精神上之重大痛苦，為此，原告請求損
    害賠償及慰撫金共一千二百一十三萬零一百九十元。被告則以：原告本係軍人，
    與被告間係軍人與國家間之特別權力關係，對其受傷，已有軍人撫卹條例等特別
    法予以補償，自不能再適用國家賠償法。又縱認本件可得適用國家賠償法，惟因
    訴外人游文良啟動車輛並非執行公務之公權力行為，亦不符國家賠償法之要件，
    原告之請求，亦無理由等語，資為抗辯。
二、按國家賠償法第二條第二項前段規定：公務員於執行職務行使公權力時，因故意
    或過失不法侵害人民自由或權利者，國家應負損害賠償責任。則是否構成國家賠
    償責任，應具備(1)行為人須為公務員、(2)須為執行職務行使公權力之行為、(3)須
    係不法之行為、(4)須行為人有故意過失、(5)須侵害人民之自由或權利、(6)須不法
    行為與損害之發生具有相當因果關係之要件，始足當之。而所謂人民，乃指應受
    公權力支配之一般人民，即指居於國家主權作用下之一般統治關係者而言。至於
    特別權力關係（特別服從關係）中處於相對人之地位者，乃指國家或公共團體等
    行政主體，基於特別之法律原因，在一定範圍內，對相對人有概括之命令強制之
    權利，另一方面相對人即負有服從義務，此與國家基於主權之作用，對其管轄所
    及之一般人民行使公權力，與人民發生一般權利、義務關係者不同，應非國家賠
    償法第二條第二項前段所謂之「人民」。是以，國家賠償法係以一般人民為保護
    對象之法律，此觀該法第二條第二項之文義自明。而軍人對國家依法律之規定係
    立於特別權力服從關係，並非一般人民，其因公意外死亡或傷殘，既有軍人撫卹
    條例及其他因其特殊身分制定之法令，可對其本人或遺族加以撫卹或補償，自無
    國家賠償法之適用。（參閱最高法院九十年度台上字第三七一號裁判要旨）本件
    原告原為被告所屬陸軍一一九旅步三營營部連二級廠士兵，為兩造所不爭執，於
    右揭時日在營區內發生意外所致之傷殘，符合軍人撫卹條例第八條第二項所規定
    之因公傷殘，自應依該條例規定，由國防部給予撫卹。故被告即依法對原告給予
    撫卹，金額共計四萬八千九百七十八元，此有陸軍步兵第一一九旅慰助金一覽表
    、簽呈、收據等影本各在卷可參。從而原告與被告間之關係，既因屬特別權力關
    係（特別服從關係），依前揭說明，即與一般人民與國家發生一般權利義務關係
    者不同，並非國家賠償法第二條第二項前段所謂之「人民」，自無國家賠償法適
　　用之餘地，即原告不得依國家賠償法第二條第二項之規定請求國家損害賠償，是
　　本件原告之訴，顯乏依據，為無理由，應予駁回。
三、原告雖稱曾有服役軍人受傷後請求國家賠償獲准之案例，並提出中時電子報影本
    一紙為證云云。惟查：前揭中時電子報影本係於八十九年十月十二日所登載，且
    其所述事實係翁姓役男與國防部協議賠償事宜，經法務部同意賠付等情，就該電
    子報之形式觀之，其係某一媒體之報導，該報導為一紙影本，尚無證據能力，而
    依其實質內容觀察，係兩造間之協議，並非經法院就軍人是否適用國家賠償法之
    實體法律問題為實體審認，並與右揭最高法院九十年度台上字第三七一號裁判要
    旨指稱軍人不適用國家賠償法之見解不同，原告對此，尚有誤認。
四、綜上所述，原告主張依國家賠償法第二條第二項之規定，請求被告賠償一千二百
    一十三萬零一百九十元及法定遲延利息，因於法不合，為無理由，應予駁回，又
    原告既受敗訴之判決，其假執行之聲請，亦失所依據，應併予駁回。
五、因本案事證已臻明確，兩造其餘主張陳述及所提之證據，均毋庸再予審酌，附此
    敘明。
六、據上論結，原告之訴為無理由，依民事訴訟法第七十八條判決如主文。
中　　　華　　　民　　　國　　九十一　　年　　　三　　　月　　六  　　日
                                        臺灣桃園地方法院民事第一庭
~B法　　　官　潘進柳
右為正本係照原本作成
如對本判決上訴須於判決送達後廿日內向本院提出上訴狀
中　　　華　　　民　　　國　　九十一　　年　　　三　　　月　　六  　　日
~B書　記　官　王順天
